臺灣臺北地方法院刑事判決　　　　　　　100年度易字第711號
公　訴　人　臺灣臺北地方法院檢察署檢察官
被　　　告　葉昌杰
上列被告因詐欺案件，經檢察官聲請以簡易判決處刑（99年度偵
字第2446號），本院受理後（100年度簡字第640號），認不宜逕
以簡易判決處刑，改依通常訴訟程序審理，因被告於準備程序中
，就被訴事實為有罪之陳述，經本院合議庭裁定由受命法官獨任
行簡式審判程序，判決如下：
    主  文
葉昌杰犯如附表所示伍罪，各處如附表「罪名及宣告刑」欄所示
之刑。拘役部分，應執行拘役壹佰日，如易科罰金，以新臺幣壹
仟元折算壹日。緩刑貳年。
    事  實
一、葉昌杰原係新鑫股份有限公司（下稱新鑫公司）之業務員，
    於民國93年10月至96年4月間，在負責新鑫公司與張明德間
    貸款業務之際，基於意圖為自己不法所有之概括犯意及意圖
    為自己不法所有之犯意，連續於如附表編號一、先後於如附
    表編號二至五「發票日」欄所示日期之某時，向張明德（聲
    請簡易判決處刑書誤載為張勝德）佯稱多繳一筆金額利率會
    較低或因繳款之需要等語，使張明德陷於錯誤而簽發如附表
    所示之支票予葉昌杰，葉昌杰隨即持之兌現如附表編號一、
    二(一)至(二)、三至五所示之金額供己花用。嗣張明德發覺有異
    ，葉昌杰乃就前開所為坦承不諱並與張明德於98年3月24日
    達成和解，然張明德以葉昌杰於另案張明德告訴新鑫公司負
    責人陳力雄（下逕稱其名）、勝商通運有限公司（下稱勝商
    公司）負責人曾勝商（下逕稱其名）詐欺案件之偵查中所為
    證述避重就輕為由，而於98年12月8日對葉昌杰提起詐欺告
    訴。
二、案經張明德訴請臺灣臺北地方法院檢察署檢察官偵查後聲請
    以簡易判決處刑。本院認本件不宜依簡易判決處刑，改依通
    常程序審理，因葉昌杰於準備程序中，就被訴事實為有罪之
    陳述，經本院合議庭裁定由受命法官獨任行簡式審判程序。
    理  由
壹、程序方面：
    本件被告葉昌杰所犯為刑法第339條第1項之詐欺取財罪，核
    屬死刑、無期徒刑、最輕本刑為3 年以上有期徒刑以外之罪
    ，亦非高等法院管轄之第一審案件，其於準備程序中，就前
    揭被訴事實為有罪之陳述，經法官告知簡式審判程序之旨，
    並聽取其與公訴人之意見後，本院認無不得或不宜改依簡式
    審判程序進行之處，爰依刑事訴訟法第273 條之1第1項之規
    定，裁定本件行簡式審判程序，是本件之證據調查，依刑事
    訴訟法第273條之2 規定，不受同法第159條第1項、第161條
    之2、第161條之3 、第163條之1及第164條至第170條規定之
    限制，先予敘明。
貳、實體方面：
一、上揭犯罪事實，業據被告於檢察官訊問時、本院準備及簡式
    審判程序中均坦承不諱（詳臺灣臺北地方法院檢察署99年度
    偵字第2446號卷《下稱偵查卷》第10頁至第11頁、第30頁，
    本院卷第188頁反面至第191頁、第220頁反面、第238頁反面
    、第242頁反面），核與證人即告訴人張明德（下稱告訴人
    ）於偵訊時之指訴相符（見偵查卷第11頁），且有被告與告
    訴人間之和解書記載：「立書人財通有限公司、張明德（下
    稱甲方）葉昌杰（下稱乙方）茲為乙方因故取得甲方為發票
    人如附表所示之支票共16紙，經雙方會算後，達成和解並約
    定事項如后：一、乙方同意給付新臺幣（下同）壹佰柒拾萬
    元予甲方。二、乙方於簽立給付本和解書之同時，給付98年
    3月23日合作金庫（票號OW0000000）票面金額壹佰壹拾萬元
    之支票乙紙及現金陸拾萬元予甲方代理人陳惠絹收執，不另
    立據。三、乙方擔保上開支票定會如期兌現，倘乙方違約，
    願再另行給付壹佰萬元違約金予甲方。四、乙方聲明附表編
    號13至16號華僑銀行票號AA0000000、AA0000000、AA000000
    0、AA0000000，面額各5 萬元之支票已遺失，爾後倘有任何
    人持上開4 紙支票向甲方主張權利，除概由乙方負責外，乙
    方尚需賠償甲方壹佰萬元之違約金。五、甲乙雙方均同意除
    了本合約內容以外，日後不得就本事件提出民刑事訴訟，如
    有違反，將賠償對方之損害。」附卷可稽（參臺灣臺北地方
    法院檢察署98年度他字第6450號卷《下稱他字卷》第158頁
    至第160頁、本院卷第67頁至第69頁）。又被告係於如附表
    編號二所示日期某時1次取得該6紙支票，且依前開和解書所
    載內容，其中4 紙支票並未兌現，則被告本件詐欺取財之金
    額自應扣除該4 紙支票數額，是聲請簡易判決處刑書所載被
    告共計詐得148萬1,300元，顯屬有誤，併此敘明。綜上，被
    告上開任意性自白，核與事實相符，應堪採信。從而，本案
    事證明確，被告犯行均堪以認定，均應予依法論科。
二、查被告於如附表編號一所示之詐欺取財行為後，刑法業於94
    年2月2日修正公布，95年7月1日起施行。按行為後法律有變
    更者，適用行為時之法律，但行為後之法律有利於行為人者
    ，適用最有利於行為人之法律，修正後刑法第2條第1項定有
    明文。此條規定係規範行為後法律變更所生新舊法律比較適
    用之準據法，本身尚無新舊法比較之問題，於新法施行後，
    應一律適用新法第2條第1項之規定，為「從舊從輕」之比較
    。而本次法律變更，比較時應就罪刑有關之共犯、未遂犯、
    想像競合犯、牽連犯、連續犯、結合犯，以及累犯加重、自
    首減輕暨其他法定加減原因（如身分加減）與加減例等一切
    情形，綜其全部罪刑之結果而為比較。且就比較之結果，須
    為整體之適用，不能割裂分別適用各該有利於行為人之法律
    ，此即刑法變更之比較適用所應遵守之「罪刑綜合比較原則
    」及「擇用整體性原則」（最高法院24年上字第2634號、27
    年上字第2615號判例、95年度第8次刑事庭會議決議參照）
    。茲就本案應適用之法律比較如後：
  (一)按刑法第339條詐欺取財罪之罰金刑部分，在刑法修正前，
    刑法分則編各罪所定罰金刑之貨幣單位原為銀元，其最高罰
    金數額，從各該法條規定，而最低罰金數額，則依修正前刑
    法第33條第5款之規定為1元以上（貨幣單位為銀元），且若
    定有罰金刑之論罪法條係於72年6月25日前所制定，而該法
    條日後均未修正者，得依罰金罰鍰提高標準條例第1條前段
    規定，就其原定數額提高為2倍至10倍，其後修正者則不提
    高倍數，並依現行法規所定貨幣單位折算新臺幣條例第2條
    規定，以銀元1元折算為新臺幣3元；於刑法修正後，因刑法
    第33條第5款修正為：「罰金：新臺幣1千元以上，以百元計
    算之。」使得刑法之罰金貨幣單位已由銀元改為新臺幣，則
    刑法分則編各罪所定罰金刑之貨幣單位，自應配合修正為新
    臺幣，又為使刑法分則編各罪所定罰金之最高數額與刑法修
    正前趨於一致，乃增訂刑法施行法第1條之1：「中華民國94
    年1月7日刑法修正施行後，刑法分則編所定罰金之貨幣單位
    為新臺幣。94年1月7日刑法修正時，刑法分則編未修正之條
    文定有罰金者，自94年1月7日刑法修正施行後，就其所定數
    額提高為30倍。但72年6月26日至94年1月7日新增或修正之
    條文，就其所定數額提高為3倍。」從而，刑法分則編各罪
    所定罰金刑之最高數額，於刑法修正前後並無不同，惟修正
    後刑法第33條第5款所定罰金刑最低數額，較之修正前提高
    ，修正後之規定對被告並非較為有利，自應適用修正前之規
    定。
  (二)被告行為後，刑法第56條關於連續犯之規定，業於94年2月2
    日修正刪除，且依刑法施行法第10條之1規定，於95年7月1
    日生效，修正刪除連續犯規定後，除法理上合於接續犯、包
    括一罪之情形仍可以一罪論外，其餘數犯罪行為之情形，即
    應依刑法第51條規定分論併罰，則依修正後刑法第2條第1項
    規定比較新、舊法結果，舊法第56條連續犯之規定乃將被告
    連續數行為論以一罪，僅得加重其刑至2分之1，自應適用較
    有利於被告之行為時法律即舊法論以連續犯。
  (三)綜上，依刑法修正前後之整體比較，揆諸前揭最高法院決議
    意旨及修正後刑法第2條第1項之「從舊從輕」原則，就被告
    如附表編號一所示犯行，應適用95年7月1日修正公布施行前
    之刑法相關規定，對被告最為有利。
三、核被告所為，均係犯刑法第339條第1項之詐欺取財罪。被告
    所為如附表編號一所示先後多次詐欺取財犯行，時間緊接，
    所犯均係構成要件相同之罪名，顯係基於概括犯意反覆為之
    ，應依修正前刑法第56條連續犯規定論以一詐欺取財罪，並
    加重其刑。被告所為如附表所示5 罪，犯意各別，行為互殊
    ，應分論併罰之。爰審酌被告前無前科紀錄，素行尚佳，此
    有臺灣高等法院被告前案紀錄表在卷為憑（見本院卷第5頁
    ），其因一時貪念，而在負責新鑫公司與告訴人間貸款業務
    之際，向告訴人佯稱多繳一筆金額利率會較低或因繳款之需
    要等語，使告訴人陷於錯誤，而詐得如附表所示之支票，持
    之兌現如附表編號一、二(一)至(二)、三至五所示之金額供己花
    用，所為誠屬不該，惟念被告於告訴人發覺後，即與告訴人
    於98年3 月24日達成和解，並給付顯逾其詐得之數額予告訴
    人，且於檢察官偵訊及本院審理時，就其本案所為坦承不諱
    ，及表達悔悟之意，足認其犯後態度頗佳；參以告訴人於與
    被告達成和解後，僅因認被告於另案偵查中所為證述有避重
    就輕之情，乃對被告提起詐欺告訴，然觀之前開和解書內容
    ，並未記載被告依約需於偵查中為如何之證述，且該和解書
    第5 條業已載明「甲乙雙方均同意除了本合約內容以外，日
    後不得就本事件提出民刑事訴訟，如有違反，將賠償對方之
    損害。」，復觀之告訴人於刑事告訴(五)暨追加告訴理由狀第
    2頁至第4頁、刑事告訴(七)狀第2頁至第3頁中，均表達對於被
    告此部分犯行不欲追究之意，此有前開書狀在卷可考（見他
    字卷第140頁至第142頁、第180頁至第181頁），並經告訴代
    理人於本院簡式審判程序中表達其經與告訴人聯繫後，告訴
    人表示就本案部分同意給予被告緩刑等語（見本院卷第254
    頁反面），暨衡諸被告犯罪之動機、目的、手段、品行、五
    專畢業之智識程度、因本案乃遭新鑫公司解僱而失業迄今，
    尚有2 名未成年子女待撫育之生活狀況等一切情狀，分別量
    處如主文所示之刑，並就拘役部分定其應執行之刑及諭知易
    科罰金之折算標準，以資儆懲。又按中華民國96年罪犯減刑
    條例業於96年7 月16日施行，查被告如附表編號一至四所示
    之詐欺取財罪之犯罪時間均係在96年4 月24日以前，合於中
    華民國96年罪犯減刑條例第2條第1項第3款之規定，是被告
    前開此部分之宣告刑，應依法減其刑期2分之1。另被告就如
    附表編號一所示行為時之刑法第41條第1 項前段規定：「犯
    最重本刑為5年以下有期徒刑以下之刑之罪，而受6個月以下
    有期徒刑或拘役之宣告，因身體、教育、職業、家庭之關係
    或其他正當事由，執行顯有困難者，得以1元以上3元以下折
    算1 日，易科罰金」。而被告行為時之易科罰金折算標準，
    廢止前罰金罰鍰提高標準條例第2 條前段規定，就其原定數
    額提高為100倍折算1日，則本件被告行為時之易科罰金折算
    標準，應以銀元100元、200元、300元折算1日，經依現行法
    規所定貨幣單位折算新臺幣條例第2條規定折算為新臺幣後
    ，應以新臺幣300元、600元、900元折算為1日。惟95年7月1
    日修正公布施行之刑法第41條第1 項前段則規定：「犯最重
    本刑為5年以下有期徒刑以下之刑之罪，而受6個月以下有期
    徒刑或拘役之宣告者，得以新臺幣1,000元、2,000元或3,00
    0元折算1日，易科罰金。」，是比較修正前後之易科罰金折
    算標準，以95年7月1日修正公布施行前之規定，較有利於被
    告，爰就被告如附表編號一所示宣告刑，依刑法第2條第1項
    前段規定，適用修正前刑法第41條第1項前段、廢止前罰金
    罰鍰提高標準條例第2條之規定，諭知易科罰金之折算標準
    。末查，被告前未曾因故意犯罪受有期徒刑以上刑之宣告，
    此有臺灣高等法院被告前案紀錄表附卷足憑（見本院卷第5
    頁），其因一時失慮，致罹刑章，犯後尚知所悔悟，且已與
    告訴人達成和解，並經告訴人表示就被告本案部分之犯行不
    欲追究及同意給予緩刑宣告，詳如前述，堪認被告經此偵、
    審程序及刑罰宣告之教訓後，當已知所警惕，信無再犯之虞
    ，本院斟酌一切情事，認所宣告之刑，以暫不執行為當，爰
    併予宣告緩刑2年。
四、末按起訴之效力，不及於檢察官所指被告以外之人。法院不
    得就未經起訴之犯罪審判。刑事訴訟法第266條、第268條分
    別定有明文。蓋刑事訴訟之審判，係採彈劾主義，亦即不告
    不理原則，法院審判之範圍，以經起訴之被告犯罪事實為限
    ，審判之違背該等規定者，自足以構成同法第379條第12款
    之當然違法。又檢察官就實質上或審判上一罪之犯罪事實起
    訴一部者，依刑事訴訟法第267條之規定，其效力固應及於
    全部，然法院就起訴書所未記載之事實而得予以審判者，以
    起訴效力所及之事實為限，必以已起訴及未經起訴書所載之
    事實均成立犯罪，兩者復具有實質上或裁判上一罪之單一性
    不可分關係者，始得為之，否則，即有未受請求之事項予以
    判決之違法。查檢察官就本案起訴之事實僅為被告向告訴人
    佯稱多繳一筆金額利率會較低或因繳款之需要而詐得如附表
    所示支票之事實，詳如前述，至於告訴人告訴陳力雄、曾勝
    商及被告共同基於意圖為自己不法所有之犯意聯絡，由被告
    向告訴人佯稱貸款需先行簽立空白契約書向新鑫公司申請，
    且利用告訴人不擅數學計算，以提高貸款本金或利率之方式
    ，使告訴人陷於錯誤，而支付高於約定之貸款金額及利息以
    詐欺財物等情，除前經檢察官認詐欺罪嫌不足而以99年度偵
    字第2446號為不起訴處分外，此亦與本案之行為人及方式等
    事實，迥然有異，且告訴人於偵查中迭於刑事告訴(五)暨追加
    告訴理由狀第3頁、刑事告訴(七)狀第2頁至第3頁第3頁載明：
    被告自行貪得不法利益之部分與陳力雄及曾勝商無涉等語（
    見他字卷第141頁至第142頁、第180頁至第181頁），復無證
    據足資認定前開不起訴處分之事實與本案經起訴部分具有實
    質上或裁判上一罪之關係。準此，告訴人前開經檢察官為不
    起訴部分之告訴事實，既未經檢察官起訴，且亦非起訴效力
    所及，是本院就此部分自無從併予審理。告訴代理人於本院
    審理中指稱前開經檢察官為不起訴處分部分之事實與本案具
    有裁判上一罪關係，而為起訴效力所及云云，容有誤解，附
    此敘明。
據上論斷，應依刑事訴訟法第452條、第284條之1、第273條之1
第1項、第299條第1項前段，刑法第2條第1項前段、第339條第1
項、第41條第1項前段、第51條第6款、第74條第1項第1款，95年
7月1日修正公布施行前之刑法第56條、第41條第1項前段，廢止
前罰金罰鍰提高標準條例第2條，現行法規所定貨幣單位折算新
臺幣條例第2條，刑法施行法第1條之1，中華民國96年罪犯減刑
條例第2條第1項第3款、第7條、第9條，判決如主文。
本案經檢察官曹哲寧到庭執行職務。
中    華    民    國   100    年    12    月    26    日
                      刑事第一庭  法  官  周玉琦
以上正本證明與原本無異。
如不服本判決應於收受送達後10日內向本院提出上訴書狀，並應
敘述具體理由；其未敘述上訴理由者，應於上訴期間屆滿後20日
內向本院補提理由書（均須按他造當事人之人數附繕本）「切勿
逕送上級法院」。告訴人或被害人如對於本判決不服者，應具備
理由請求檢察官上訴，其上訴期間之計算係以檢察官收受判決正
本之日期為準。
                                  書記官  謝貽婷
中    華    民    國   100    年    12    月    26    日
附錄本案論罪科刑法條全文：
中華民國刑法第339條
（普通詐欺罪）
意圖為自己或第三人不法之所有，以詐術使人將本人或第三人之
物交付者，處 5 年以下有期徒刑、拘役或科或併科 1 千元以下
罰金。
以前項方法得財產上不法之利益或使第三人得之者，亦同。
前二項之未遂犯罰之。
附表：
┌──┬───────┬─────┬──────┬───────┬───────┬─────────┐
│編號│發票日（民國）│ 付款銀行 │   票號     │金額（新臺幣）│ 罪名及宣告刑 │   備註           │
├──┼───────┼─────┼──────┼───────┼───────┼─────────┤
│ 一 │(一)93年10月9日 │誠泰商業銀│AC0000000   │6萬4,800元    │葉昌杰連續意圖│                  │
│    │              │行        │            │              │為自己不法之所│                  │
│    ├───────┼─────┼──────┼───────┤有，以詐術使人│                  │
│    │(二)94年6月5日  │誠泰商業銀│AC0000000   │18萬9,000元   │將本人之物交付│                  │
│    │              │行        │            │              │，處有期徒刑陸│                  │
│    ├───────┼─────┼──────┼───────┤月，減為有期徒│                  │
│    │(三)94年6月9日  │台新國際商│不詳        │11萬2,400元   │刑月，如易科│                  │
│    │              │業銀行    │            │              │罰金，以銀元│                  │
│    ├───────┼─────┼──────┼───────┤佰元即新臺幣玖│                  │
│    │(四)94年9月20日 │玉山商業銀│AG0000000   │10萬3,100元   │佰元折算壹日。│                  │
│    │              │行        │            │              │              │                  │
│    ├───────┼─────┼──────┼───────┤              │                  │
│    │(五)94年10月20日│玉山商業銀│AG0000000   │10萬元        │              │                  │
│    │              │行        │            │              │              │                  │
│    ├───────┼─────┼──────┼───────┤              │                  │
│    │(六)94年10月20日│玉山商業銀│AG0000000   │10萬元        │              │                  │
│    │              │行        │            │              │              │                  │
│    ├───────┼─────┼──────┼───────┤              │                  │
│    │(七)94年11月20日│玉山商業銀│AG0000000   │9萬2,000元    │              │                  │
│    │              │行        │            │              │              │                  │
├──┼───────┼─────┼──────┼───────┼───────┼─────────┤
│ 二 │(一)95年10月25日│華僑銀行  │AA0000000   │5萬元         │葉昌杰意圖為自│(一)左列編號(一)所示支│
│    ├───────┼─────┼──────┼───────┤己不法之所有，│  票之發票日期應為│
│    │(二)95年10月25日│華僑銀行  │AA0000000   │5萬元         │以詐術使人將本│  95年10月25日，和│
│    ├───────┼─────┼──────┼───────┤人之物交付，處│  解書誤載為96年10│
│    │(三)95年10月25日│華僑銀行  │AA0000000   │5萬元         │拘役伍拾日，減│  月25日。        │
│    ├───────┼─────┼──────┼───────┤為拘役貳拾伍日│(二)左列編號(三)至(六)所│
│    │(四)95年10月25日│華僑銀行  │AA0000000   │5萬元         │，如易科罰金，│  示支票依和解書之│
│    ├───────┼─────┼──────┼───────┤以新臺幣壹仟元│  記載，被告聲明該│
│    │(五)95年10月25日│華僑銀行  │AA0000000   │5萬元         │折算壹日。    │  4 紙支票業已遺失│
│    ├───────┼─────┼──────┼───────┤              │  而未兌現。      │
│    │(六)95年10月25日│華僑銀行  │AA0000000   │5萬元         │              │                  │
├──┼───────┼─────┼──────┼───────┼───────┼─────────┤
│ 三 │95年12月25日  │華僑銀行  │AA0000000   │14萬元        │葉昌杰意圖為自│                  │
│    │              │          │            │              │己不法之所有，│                  │
│    │              │          │            │              │以詐術使人將本│                  │
│    │              │          │            │              │人之物交付，處│                  │
│    │              │          │            │              │拘役肆拾日，減│                  │
│    │              │          │            │              │為拘役貳拾日，│                  │
│    │              │          │            │              │如易科罰金，以│                  │
│    │              │          │            │              │新臺幣壹仟元折│                  │
│    │              │          │            │              │算壹日。      │                  │
├──┼───────┼─────┼──────┼───────┼───────┼─────────┤
│ 四 │96年2月25日   │華僑銀行  │AA0000000   │14萬元        │葉昌杰意圖為自│                  │
│    │              │          │            │              │己不法之所有，│                  │
│    │              │          │            │              │以詐術使人將本│                  │
│    │              │          │            │              │人之物交付，處│                  │
│    │              │          │            │              │拘役肆拾日，減│                  │
│    │              │          │            │              │為拘役貳拾日，│                  │
│    │              │          │            │              │如易科罰金，以│                  │
│    │              │          │            │              │新臺幣壹仟元折│                  │
│    │              │          │            │              │算壹日。      │                  │
├──┼───────┼─────┼──────┼───────┼───────┼─────────┤
│ 五 │96年4月25日   │華僑銀行  │AA0000000   │14萬元        │葉昌杰意圖為自│                  │
│    │              │          │            │              │己不法之所有，│                  │
│    │              │          │            │              │以詐術使人將本│                  │
│    │              │          │            │              │人之物交付，處│                  │
│    │              │          │            │              │拘役肆拾日，如│                  │
│    │              │          │            │              │易科罰金，以新│                  │
│    │              │          │            │              │臺幣壹仟元折算│                  │
│    │              │          │            │              │壹日。        │                  │
└──┴───────┴─────┴──────┴───────┴───────┴─────────┘